臺灣臺北地方法院交通事件裁定　　　　94年度交聲字第1041號
原處分機關　交通部公路總局臺北區監理所
異議人即
受處分人　　百鴻小客車租賃有限公司
代表人　　　張偉業
上列受處分人因違反道路交通管理處罰條例案件，對於交通部公
路總局臺北區監理所於民國九十四年九月十三日所為之北監自裁
字第裁四○—一Ａ0000000號處分，聲明異議，本院裁定
如下：
    主  文
交通部公路總局臺北區監理所九十四年九月十三日北監自裁字第
裁四○—一Ａ0000000號處分撤銷，百鴻小客車租賃有限
公司不罰。
    理  由
一、按「本條例關於車輛所有人之處罰，如應歸責於車輛駕駛人
    者，處罰車輛駕駛人。」，道路交通管理處罰條例第八十五
    條第二項定有明文。再按「逕行舉發違反道路交通管理事件
    ，經汽車所有人依通知單之應到案日期前到案，並告知違規
    駕駛人姓名、身分證統一編號及住址者，處罰機關應即另行
    通知違規駕駛人到案依法處理；逾應到案日期，處罰機關應
    依本條例第八十五條第三項規定處罰該汽車所有人。」，違
    反道路交通管理事件統一裁罰基準及處理細則第二十四條亦
    有明文。
二、本件原處分機關交通部公路總局臺北區監理所係以：受處分
    人即異議人百鴻小客車租賃有限公司（下稱百鴻公司）所有
    車牌號碼：ＣＣ—七一九七號自用租賃小客車於民國九十四
    年六月二十日十三時三十分許停放在臺北市○○街道路收費
    停車處卻未依規定繳費，顯已違反修正前道路交通管理處罰
    條例第五十六條第一項第十一款之規定，經舉發單位臺北市
    停車管理處人員逕行舉發，異議人於同年八月十五日檢具小
    客車租賃定型化契約書、本票、駕照及身分證等影本向原處
    分機關提出申訴，惟原處分機關函請異議人於十五日內補正
    駕駛人邱維綱最新有效駕照，異議人逾期未補正，原處分機
    關遂依修正前道路交通管理處罰條例第五十六條第一項第十
    一款之規定，裁處異議人罰鍰新臺幣（下同）六百元。
三、異議意旨略以：邱維綱邀同江志明為連帶保證人，並簽發六
    十萬元本票為擔保，於九十四年六月十八日二十二時許簽訂
    「小客車租賃定型化契約書」向異議人承租車牌號碼：ＣＣ
    —七一九七號自用租賃小客車，詎該二人一去不返，異議人
    後於九十四年六月二十一日二十三時許在臺北市○○街附近
    尋獲上開車輛，異議人於接獲舉發通知單後始知邱維綱於九
    十四年六月二十日十三時三十分許駕駛上開車輛在臺北市○
    ○街道路收費停車處停車卻不依規定繳費等情，異議人並非
    該車輛駕駛人，且已依規定檢具小客車租賃定型化契約書、
    本票、駕照及身分證等影本向原處分機關提出申訴，原處分
    機關即不得再處罰異議人。
四、經查，車牌號碼：ＣＣ—七一九七號自用租賃小客車於九十
    四年六月二十日十三時三十分許停放在臺北市○○街道路收
    費停車處卻未依規定繳費，經舉發單位臺北市停車管理處人
    員逕行舉發等情，有臺北市政府交通局舉發違反道路交通管
    理事件通知單影本附卷足憑（見本院卷第五頁），異議人固
    不否認上開車輛確係該公司所有，惟其主張邱維綱邀同江志
    明為連帶保證人，並簽發六十萬元本票為擔保，於九十四年
    六月十八日二十二時許簽訂「小客車租賃定型化契約書」承
    租上開車輛，異議人隨後將上開車輛交該二人使用後，迄同
    年六月二十一日二十三時許始在臺北市○○街附近尋獲等情
    ，業據其提出「小客車租賃定型化契約書」（見本院卷第十
    頁）、六十萬元本票（見本院卷第十頁）、邱維綱駕照暨身
    分證及江志明身分證（見本院卷第十一頁）等影本為證，堪
    認該車輛於上開違規期間內係由承租人邱維綱使用，從而，
    上開違規情事係邱維綱所為，顯非可歸責於異議人。
五、按行政罰因以行政義務之違反，為其可罰性之依據，而於責
    任要件上無刑事制裁法以處罰故意犯為原則、處罰過失犯為
    例外理論之適用，亦未設類似刑法關於過失犯之處罰，以法
    律有明文規定者為限之法文，惟此非謂行政罰不以有責性為
    主觀要件，蓋其處罰仍帶有對於違反行政義務之不法行為加
    以非難、制裁之內涵，自以行為人之行為出於故意或過失為
    必要。司法院大法官會議釋字第二七五號解釋文：「人民違
    反法律上之義務而應受行政罰之行為，法律無特別規定時，
    雖不以出於故意為必要，仍須以過失為其責任條件。但應受
    行政罰之行為，僅須違反禁止規定或作為義務，而不以發生
    損害或危險為其要件者，推定為有過失，於行為人不能舉證
    證明自己無過失時，即應受處罰。」，即宣示相同意旨，可
    資參照。經查，關於上揭之違規案件，依修正前道路交通管
    理處罰條例第五十六條第一項第十一款，係處罰汽車駕駛人
    ，異議人既於上述違規期間內將該車輛出租予邱維綱使用，
    實難認異議人就上開違規事實之發生，有何故意或過失可言
    ，揆諸前開說明及大法官會議解釋意旨，自不應處罰異議人
    。
六、再按違反道路交通管理事件統一裁罰基準及處理細則第二十
    四條關於逾到案日期處罰汽車所有人之規定，揆其立法本意
    ，係以車輛所有人對於車輛應有管理之責，對於被檢舉所屬
    車輛涉及違規，若不舉證告知駕駛人為誰，自可認定其為違
    規行為人。亦即旨在對於汽車所有人隱匿駕駛人身分之情形
    ，賦予推定違規事實之歸責基礎，並非徒以行政命令，將法
    律所定應由汽車駕駛人承擔之處罰責任，恣意轉嫁於未駕駛
    汽車之所有人。原處分機關係以邱維綱身分證及駕照已於九
    十三年十二月十三日因遺失申請補發，異議人逾期未補正邱
    維綱最新有效駕照而處罰異議人；惟查，異議人先前已依交
    通部九十一年十二月九日交路字第○九一○○六八六八○號
    函釋（見本院卷第十三頁），檢具「小客車租賃定型化契約
    書」、六十萬元本票、邱維綱駕照暨身分證及江志明身分證
    等影本向原處分機關辦理歸責，應認其已善盡告知真實駕駛
    人之義務。況異議人並無調閱個人資料之合法權限，如何能
    責令其於出租車輛前自行查閱承租人駕照異動紀錄，且於事
    後補正承租人駕照最新資料？原處分機關徒以異議人未為補
    正即將法律所定應由汽車駕駛人承擔之處罰責任，轉嫁予該
    車輛之所有人即異議人負擔，顯與上述規定之立法意旨有違
    。
七、縱上所述，上開車輛之違規情事顯非可歸責於異議人，原處
    分機關猶以該車輛所有人即異議人未遵期補正邱維綱最新有
    效駕照為由遽以處罰，實嫌無據。原處分機關裁罰與法既有
    未合，自應由本院將原處分機關上開處分全部撤銷，並諭知
    異議人不罰，以資適法。
據上論斷，應依道路交通案件處理辦法第二十條前段，裁定如主
文。
中　　華　　民　　國　　94　　年　　10　　月　　28　　日
　　　　　　　　　交通法庭法　官　李家慧
以上正本證明與原本無異
如不服本裁定應於送達後5日內向本院提出抗告狀
　　　　　　　　　　　　　書記官　林婉瑩
中　　華　　民　　國　　94　　年　　10　　月　　　　日
